【裁判字號】    94,上訴,2259
【裁判日期】    950104
【裁判案由】    偽造文書等
【裁判全文】
臺灣高等法院刑事判決                94年度上訴字第2259號
上  訴  人  臺灣臺北地方法院檢察署檢察官
上  訴  人
即  被  告  甲○○
選任辯護人  吳啟孝律師
            范  惇律師
            陳家淳律師
上  訴  人
即  被  告  丁○○
                      4樓
選任辯護人  謝家健律師
            吳啟孝律師
            陳家淳律師
上列上訴人因被告偽造文書等案件，不服臺灣臺北地方法院93年
度訴字第205號，中華民國94年5月31日第一審判決（起訴案號：
臺灣臺北地方法院檢察署92年度偵字第9795號），提起上訴，本
院判決如下：
    主  文
原判決關於甲○○、丁○○偽造文書部分撤銷。
甲○○、丁○○無罪。
其餘上訴駁回。
    理  由
壹、撤銷改判部分：
一、檢察官起訴要旨：
    (一)起訴事實：上訴人即被告丁○○係鼎誥汽車股份有限公司
      （下稱鼎誥公司）之負責人，甲○○係該公司之檢驗員，
      二人均係依法令從事公務之人員，該公司係受台北市政府
      交通局委託之汽車代驗公司，於民國八十八年十一月三日
      上午十一時五分許，由檢驗員丙○○在該公司檢驗車號Ｂ
      Ｏ─０二二三號自小貨車時，發現其車身式樣為蓬式，而
      牌照登記書上載錄為框式，丙○○乃請車主更正後再複驗
      ，但車主未依規定更正，即找負責人丁○○幫忙，丁○○
      即要丙○○先給予通過再行核章，范某不從，負責人乃另
      請檢驗員甲○○蓋檢驗合格章，李某明知該車車身式樣與
      牌照登記書上所載不合，竟仍加蓋檢驗合格章於受驗車之
      行車執照上，並將此不實事項登記在公司之檢驗紀錄表上
      ，足生損害於汽車監理機關對於車輛監理之正確性。
    (二)起訴法條：刑法第二百十三條。
    (三)起訴證據：
      1.告發人丙○○之指述。
      2.被告丁○○之供詞。
      3.被告甲○○之供詞。
      4.現場錄影帶。
      5.ＢＯ─０二二三號自小客車之汽車新領牌照登記書。
      6.檢驗紀錄表。
      7.被告甲○○核備之基本資料。
二、本院的判斷：
    (一)按：
      1.犯罪事實應依證據認定之，無證據不得認定犯罪事實，
        又不能證明被告犯罪或其行為不罰者，應諭知無罪之判
        決，刑事訴訟法第一百五十四條第二項、第三百零一條
        第一項分別定有明文。
      2. 告發人之指述，在使被告受刑事處分為目的，應調查
         其他證據，以察其指述與事實是否相符，最高法院八
         十一年度台上字第四四九號判決可資參照。
     (二)被告甲○○、丁○○均否認上開犯行，被告甲○○辯稱
       ：本件自小貨車車身式樣雖然與規定不符，但我先行檢
       驗該車其他項目，並蓋用不合格章後，扣下系爭自小貨
       車的行車執照，請車主立即到廠邊的汽車修護廠拆卸蓬
       子，改善該車不合格部分，嗣車主改善後，我才再蓋合
       格章，而本件驗車是丙○○找我的等語，被告丁○○則
       辯稱：我並沒有另請甲○○檢驗本件自小貨車，我是後
       來才知道丙○○找甲○○檢驗本件自小貨車等語。
    (三)經查：
      1.檢察官所憑之證據：
        (1)被告二人均否認有檢察官所指犯行，是二人之供詞不
          足憑認其等犯罪成立。
        (2)錄影帶經原審勘驗結果，僅能看出被告丁○○低頭在
          看白色紙張、被告甲○○驗車情形、本件小貨車駛離
          檢驗車道等情，並未顯現被告丁○○指示被告甲○○
          接手驗車、指示被告甲○○放水使小貨車通過檢驗，
          及小貨車駕駛於檢驗後，被告甲○○將行車執照及其
          他相關資料交還駕駛人，此參原審九十四年一月十一
          日勘驗筆錄即明（見原審卷第八十五至八十八頁），
          是此一證據亦不足作為認定被告二人犯罪之憑據。至
          被告丁○○辯稱後來才知丙○○找甲○○驗車云云，
          依原審勘驗結果，被告甲○○出現於檢驗車道時，被
          告丁○○及丙○○乃尾隨其後，嗣即展開驗車，是被
          告丁○○應知本件小貨車係由被告甲○○所驗，其辯
          稱係後來才知甲○○驗車云云，為不可採，惟尚不得
          據此即謂係由其找被告甲○○接手丙○○完成驗車。
        (3)牌照ＢＯ─０二二三號自小客車之汽車新領牌照登記
          書僅能證明該車式樣為框式，而非蓬式，甲○○核備
          之基本資料表明其為合格檢驗員，檢驗紀錄表上亦明
          確記載該車初檢不合格，覆檢合格，從其外觀，均不
          能直接證明被告登載不實。
        (4)上述各項證據，綜合判斷之結果，僅能認定前述自小
          貨車曾前往驗車，先由丙○○受理檢驗，其後不知何
          故，改由被告甲○○檢驗而已，至於檢察官認定被告
          二人基於共同犯意，由被告丁○○指示甲○○接手檢
          驗，並放水使該車檢驗及格，而登載不實於職務上所
          掌檢驗文件等情，所憑不外僅證人丙○○之證述而已
          。
      2.關於丙○○之證言：
        (1)證人丙○○與被告丁○○因工作方式有所爭執，於離
          職後之八十八年十二月七日至台北市監理處，檢舉被
          告丁○○擔任負責人之鼎誥公司，有違法查驗車輛之
          情形，嗣再由該處向檢察官告發移請偵辦，此參台北
          市監理處八十九年一月十一日北市監政字第八九六○○九六五○○號函說明一之記載即明（該函見偵字第
          二五五二號卷第一至三頁），是本件雖非由丙○○逕
          向檢察官告發，然既始於其最初之檢舉，其地位仍應
          認與告發人之地位相當。
        (2)茲依臺北市監理處前述告發函所載，丙○○係於八十
          八年十二月七日（即本件驗車時間八十八年十一月三
          日後約一月）始向該處檢舉，其檢舉內容是否與事實
          相符，本為調查之對象，故此告發函尚不得作為被告
          二人犯罪之證據。嗣經檢察官先後傳喚丙○○於八十
          九年二月十八日、二月二十五日、三月六日作證，范
          桂綸均未出庭，檢察官乃將本案交警方查處，丙○○
          始於九十一年一月十四日、三月二十六日接受警方詢
          問（見偵字第九七九五號卷第四至六頁），並指述被
          告二人確有前述登載不實於職務上所載公文書事項，
          此二警詢證人筆錄距案發時間已逾二年，其供述可靠
          性難保真實，應為刑事訴訟法第一百五十九條第一項
          關於傳聞法則之規定所排除。
        (3)丙○○雖曾於九十二年四月三十日向檢察官為陳述（
          見偵字第九七九五號卷第四十七頁），然未陳述被告
          二人犯罪經過，又未依法具結，依刑事訴訟法第一百
          五十八條之三之規定，並無證據能力。
        (4)是本件丙○○之證言，僅限於其於原審具結後，經交
          互詰問所為，始有證據能力，惟應注意丙○○於原審
          之證述，係於九十四年五月十七日所為，距離案發之
          時，已五年六月有餘，證言已失新鮮性。又其於本案
          之地位，既與告發人無異，已如前述，而其檢舉之目
          的係在使被告受刑事處分，是其不利被告之證言之可
          靠性亦受影響，參諸前引最高法院判決，更應調查其
          他證據，以察其指述與事實是否相符。尚不得僅據其
          證言，即認定被告二人犯罪成立。
        (5)丙○○於原審證言要點如下：
          本件之小貨車開到檢驗線後，我發現車身樣式不合
            ，車主又不願改善，經請示被告丁○○，並將檢驗
            紀錄表交給被告丁○○，被告丁○○乃將檢驗紀錄
            表交給被告甲○○，我沒有主動要求被告甲○○代
            驗，當時不是我去找被告甲○○，而是被告丁○○
            去後面電腦室找，我在旁邊陪著。當時尚未作儀器
            檢驗，但我已將資料輸入電腦。因尚未作檢驗就向
            被告丁○○報告，所以尚未在紀錄表上勾選，因為
            這部車不合格，所以我要請示老闆，如果不合格，
            我不要驗（見原審卷九十四年五月十七日審判筆錄
            第四、五、六、八、十三頁）。
          一般驗車時，電腦儀器檢驗後，檢驗紀錄會自動列
            印，目測部分由人工填寫，檢驗合格後，我們檢驗
            員才在檢驗紀錄表（見偵字第二五五二號卷第二十
            三頁）上打「ˇ」，蓋合格章，若不合格，則在不
            合格地方打「ｘ」，然後在准複驗地方蓋章，待車
            主回去更正後再來複檢，我們才在合格地方蓋章，
            並在原來不合格打「ｘ」處畫圈，然後才在車主行
            照上蓋公司的合格檢驗章，這就是檢驗過程完成的
            流程。如果車子的檢驗項目不合格，但很好處理的
            話，我們會讓他在旁邊處理。許多車輛在檢驗完成
            之後，會再將後違規物品裝置上去（見同日審判筆
            錄第六、八、九頁）。
          該小貨車在儀器檢驗之後，並未改善不合格的部分
            ，因為我看到被告甲○○將車子驗完之後，在這台
            車的行照上蓋合格章，直接交給代辦驗車者，該代
            辦就直接將車子開走。這台車做完儀器檢驗，被告
            甲○○就將行照交給代辦，我只看到這裡。從我看
            到被告丁○○將檢驗紀錄表交給被告甲○○，到李
            榮桔將行車執照交還代辦小姐，中間不超過七、八
            分鐘（見同日審判筆錄第七、九頁）。
          公司檢驗線旁邊有汽車保養廠，以一百公分高的鐵
            欄杆隔開（見同日審判筆錄第十一頁）。
      3.關於丙○○之證言、被告二人之辯解與錄影帶勘驗結果
        之比較：
        (1)丙○○雖指稱被告丁○○將檢驗紀錄表交給被告李榮
          桔，甲○○即前往驗車，然並未指述被告丁○○要求
          其通融使小貨車合格，嗣其不從，轉而指示被告李榮
          桔接手，並通融使小貨車通過檢驗，而參諸錄影帶勘
          驗結果，亦未見被告丁○○先後指示丙○○、被告李
          榮桔通融之畫面（見原審卷第八十五至八十八頁），
          從而檢察官指被告丁○○要求丙○○通融使小貨車檢
          驗合格，及被告二人有共同犯意聯絡，而由被告劉長
          暉指示被告甲○○檢驗後，不實登載於所掌之檢驗紀
          錄表一節，均無證據足佐，自不能認定被告丁○○就
          被告甲○○檢驗紀錄表之填寫，有何指示之行為。
        (2)丙○○雖又稱儀器檢驗完畢後，被告甲○○即在行車
          執照上蓋章，並交予代辦之人，該代辦者即駕車離開
          等語，而與被告甲○○所辯係扣住該代辦之行照等物
          ，請其立即改正之辯解相異。惟依錄影帶勘驗結果所
          示，本件貨車左車門於十一時五分四十六秒打開，著
          黃外套、黑長褲之女子（即代辦驗車之人）下車，往
          車子後方走了一下，旋即上車，將車門關閉，自十一
          時六分二秒起，該車又以前進、停止、後退之方式進
          行車輛檢驗，直至十一時七分一秒，該車已消失於監
          視器鏡頭外（見原審卷第八十六頁、第八十七、八十
          八頁）。依勘驗結果所示，本件小貨車儀器檢驗完畢
          後，被告甲○○並未將行車執照等資料交還該代辦之
          人，丙○○稱被告甲○○於蓋章後，即將行車執照交
          還代辦之人，是否與事實相符，亦乏證據可佐。且據
          丙○○所言，鼎誥公司之檢驗場旁確有汽車保養場，
          二者以一百公分高鐵欄杆隔開，如車子不合格部分很
          好處理，亦會使其在旁處理，則被告甲○○所辯扣下
          行車執照，請驗車之人改正一節，即非無可信。
        (3)被告甲○○於警詢時即辯稱略以：我先在檢驗不合格
          欄蓋章，代辦女子說可馬上改正，就開到隔壁之翌揚
          汽車修理廠，約過二十分鐘，該驗車女子跑來找我說
          蓬子已拆下，要我看，因我們檢驗場與隔壁修車場中
          間僅隔鐵柱，目視可及，我親眼見到蓬頂已卸下，便
          在檢驗紀錄表檢驗欄所列檢驗項目全數打勾，蓋上公
          司合格章等語（見偵字第九七九五號卷第七頁反面、
          第八頁）。本院傳訊翌揚汽車修理廠負責人乙○○到
          庭，亦稱其修理廠與鼎誥公司間以約一百公分高欄杆
          相隔，該公司驗車時，發現車輛不合格而可以立即改
          正，例如拆小貨車敞蓬、保險桿、燈光等等，會由我
          們處理，客人由鼎誥公司陪來的，我們不收費，自已
          找來的，我們就收費，沒有收費的，電腦上看不出來
          ，本件小貨車有無拆過，因時間太久，已不能記憶。
          …小貨車拆蓬架，新車要三到五分鐘，舊的要二十分
          鐘，裝回去時，不論新舊，都只要五分鐘，主要是螺
          絲有無生鏽（見本院九十四年十二月二十一日審判筆
          錄第八至十頁）。查本件小貨車為八十二年十月出廠
          ，有該車之汽車新領牌照登記書可稽（見偵字第九七
          九五號卷第二十五頁），於本次檢驗時，為車齡六年
          之舊車，依乙○○之證言，拆蓬架約須二十分鐘，則
          被告甲○○辯稱二十分鐘後，代辦之人說蓬子已拆下
          ，即非無可信。至乙○○雖稱電腦中無該車拆蓬之資
          料，惟翌揚汽車修理廠就鼎誥公司之驗車客戶既有不
          收費之情形，即不能因電腦中無此資料，而謂被告李
          榮桔所辯，定不可信。
        (4)再據將本件小貨車交付代驗之彭雙喜所言，其交車後
          約一小時即領回車子，領回時，車子仍為蓬式等語（
          見偵字第九七九五號卷第二十五頁）。茲以丙○○所
          言，甲○○驗車始，至該車離開檢驗區，約七、八分
          鐘，依乙○○所言，拆下蓬架約需二十分鐘，裝上蓬
          架約需五分鐘，則整個過程約三十三分鐘，是亦與彭
          雙喜所言約一小時即領回車子，核無矛盾。至該車交
          回彭雙喜時，雖回復為蓬式，惟據丙○○所言，只要
          在檢驗時拆除即可，檢驗合格後，許多車主都會裝上
          ，此種情形尚不致溯及使甲○○所為合格之記錄成為
          不實之登載。
        (5)又觀諸卷附車輛定期檢驗記錄表（見偵字第二五五二
          號卷第二十二頁），其內容為儀器檢驗之電腦紀錄，
          檢驗結果均通過，惟汽車定期檢驗記錄表（本表尚包
          括非儀器檢驗部分，見同卷第二十三頁）檢驗結果不
          合格欄上之准覆檢欄，及覆檢欄上之合格欄，均仍有
          被告甲○○之檢驗員職章，該車之儀器檢驗既無問題
          ，則不合格准覆檢部分，即在指車輛之外觀，被告李
          榮桔於表上雖未註明何處不合格，茲據丙○○所言，
          該車在式樣上改為蓬式而不合格，則被告甲○○要求
          覆檢部分，即在該車之式樣。
        (6)綜上各項證據之比對，則被告甲○○辯稱確實有請代
          辦之人改正，即非無可信。檢察官僅憑證人丙○○之
          證言，即謂被告甲○○於職務上所掌公文書登載不實
          ，尚有未洽。被告甲○○既無偽造文書犯行，則檢察
          官所指之共犯即被告丁○○，更無犯罪可言。
    (四)綜上所論，本件檢察官所舉事證無法積極證明被告犯罪，
      依卷內證據顯示，亦無其他不利於被告的事證。原審未察
      ，遽為被告二人論罪科刑之判決，尚有違誤。被告二人上
      訴指摘原審判斷不當，為有理由，應由本院撤銷原判決，
      並另為被告二人無罪之判決。
貳、上訴駁回部分：
一、檢察官起訴要旨：
    (一)起訴事實：被告丁○○於本判決壹、一、(一)所載時地，與
      被告甲○○共同登載不實於職務上所掌公文書後，當天下
      午丁○○即與丙○○爭執，並威脅不能配合就要搞大的，
      就要將范某開除，迫使范某心生畏懼而辭職。
    (二)起訴法條：刑法第一百三十五條第二項。
    (三)起訴證據：
      1.告發人丙○○之指述。
      2.被告丁○○之供承。
      3.被告丁○○與丙○○間八十八年十一月三日下午之對話
        錄音內容。
二、本院的判斷：
    (一)按刑法第一百三十五條第二項關於意圖迫使公務員辭職之
      犯罪，其成立須以行為人所迫使辭職者係公務員為前提，
      而所謂公務員，依同法第十條第二項規定，謂依法令從事
      於公務之人員。查鼎誥公司於八十七年七月十四日經臺北
      市政府交通局依汽車委託檢驗實施辦法之規定審查合格後
      ，已於八十八年八月五日與臺北市監理處簽訂汽車委託檢
      驗合約，受臺北市監理處委託檢驗全國依法管轄之小型車
      定期檢驗，丙○○於鼎誥公司擔任檢驗員工作，於執行小
      型車定期檢驗工作而行使公權力之範圍內，始為依法令從
      事於公務之人員。而丙○○與鼎誥公司間本係私法上之僱
      傭關係，雙方勞務薪資之給付、離職、退休及其他權利義
      務，均依勞動基準法等相關勞工法規及丙○○與鼎誥公司
      間之勞動契約規範之。尚不得謂一旦丙○○擔任檢驗員，
      縱非執行檢驗工作行使公權力時，亦屬公務員，而置其與
      鼎誥公司之勞工與僱主關係不論。是丙○○在鼎誥公司任
      職期間，未執行檢驗工作行使公權力時，即非公務員。
    (二)檢察官認被告丁○○有刑法第一百三十五條第二項犯行，
      不外以丙○○所言，被告丁○○與丙○○於八十八年十一
      月三日下午為上午檢驗之事口角時，曾出言要開除丙○○
      為據，惟當時雙方既在因上午檢驗之事陷於爭吵之中，則
      被告丙○○自非在執行檢驗工作行使公權力之狀態中，此
      觀丙○○並將此段爭執錄音，嗣並向臺北市監理處提出檢
      舉（見偵字第二五五二號卷第三頁），益臻明確。被告丁○○擔任鼎誥公司之負責人，不滿其員工丙○○之工作態
      度，而口出開除之語，核屬與勞動基準法有關終止勞動契
      約規定是否相符之問題，檢察官未察，竟認丙○○未執行
      檢驗工作時，亦為依法執行公務之人員，而以被告丁○○
      對其口出開除之語，涉犯刑法第一百三十五條第二項之意
      圖迫使公務員辭職罪，所持見解即非正確。
    (三)縱上所論，本件檢察官所執法律見解既有誤解，其所舉事
      證無法積極證明被告犯罪，依卷內證據，亦無其他不利於
      被告的事證。從而，原審所為被告丁○○無罪判決，即無
      違誤。檢察官以被告丁○○確有使丙○○辭職之意圖，提
      起本件上訴，指摘原判決不當，而置丙○○當時未具公務
      員之資格不論，核無理由，應予駁回。
參、適用的法律：
刑事訴訟法：第三百六十九條第一項前段、第三百六十八條、第
            三百六十四條、第三百零一條第一項。
本案經檢察官柯麗鈴到庭執行職務。
中    華    民    國    95    年    1     月    4     日
                  刑事第十六庭審判長法  官  范清銘
                                    法  官  杜惠錦
                                    法  官  廖紋妤
上正本證明與原本無異。
偽造文書部分檢察官如不服本判決，應於收受送達後10日內向本
院提出上訴書狀，其未敘述上訴之理由者並得於提起上訴後10日
內向本院補提理由書（均須按他造當事人之人數附繕本）。
其餘不得上訴。
                                    書記官  吳金來
中    華    民    國    95    年    1     月    4     日


司法院資訊處製作；財團法人民間司法改革基金會備份。
